臺灣高雄地方法院民事判決　　　　　　　94年度訴字第1276號
原　　　告　乙○○
訴訟代理人　甲○○
被　　　告　台灣汎生製藥廠股份有限公司
法定代理人　己○○
訴訟代理人　戊○○
　　　　　　丁○○○
當事人間債務人異議之訴事件，本院於民國94年9 月6 日言詞辯
論終結，判決如下：
  主  文
原告之訴駁回。
訴訟費用由原告負擔。
  事實及理由
一、原告主張：按執行名義成立後，如有消滅或妨礙債權人請求
    之事由發生，債務人得於強制執行程序終結前，向執行法院
    對債權人提起異議之訴，強制執行法第14條第1 項前段前段
    定有明文。緣兩造曾因鈞院91年度訴字第2909號給付貨款事
    件，於民國92年3 月12日伊同意給付被告新台幣（下同）2,
    115,204 元達成訴訟上和解，嗣被告聲請台灣台南地方法院
    以92年度執字第18664 號對伊進行強制執行程序時，伊於94
    年2 月22日將被告所簽發，票號GH0000000 號、發票日89年
    4 月30日，面額2,200,000 元之支票（下稱系爭支票）1 紙
    ，交付予被告之重整監督人即華僑商業銀行股份有限公司（
    下稱華僑銀行）職員丙○○轉交由被告收受。被告既已取得
    系爭支票，足見其債權業因清償而消滅，故提起本訴請求撤
    銷上開強制執行程序。倘縱認系爭支票之交付不生清償之效
    力，伊亦曾簽發如附表所示面額共2,548,000 元之支票8 紙
    ，原告已於89年間將上開支票轉向地下錢莊業者辦理融資，
    亦可知其債權已獲得滿足，故伊亦得向被告主張抵銷。為此
    ，爰依強制執行法第14條第1 項前段規定，聲明：台灣台南
    地方法院92年度執字第18664 號強制執行程序應予撤銷。
二、被告則以：原告係伊公司之藥品經銷商，前因積欠貨款共2,
    115,204 元，屢次催討未果，經向鈞院起訴後兩造達成上開
    訴訟上和解。但因原告未依和解筆錄內容給付，經伊向台灣
    台南地方法院聲請強制執行。系爭支票因刑事案件扣押在鈞
    院刑事庭，因伊與訴外人國禎均對系爭支票主張權利，原告
    曾欲藉該支票以代貨款清償，但為伊所拒絕。嗣鈞院刑事庭
    審理時為徹底解決爭執因此交由華僑銀行職員丙○○攜至伊
    公司討論是否收受，經討論後不願受領，因此丙○○又將系
    爭支票攜回鈞院繼續扣押中，原告主張已交付並清償完畢之
    詞，與事實不符。如附表所示之支票8 紙係原告交付供清償
    貨款之用，但因尚未兌現時即因伊公司遭不法集團介入經營
    ，經鈞院扣押，而未獲償，伊始提起前開給付貨款之民事訴
    訟，並因此達成和解，原告對伊並無任何債權，因此不得主
    張抵銷等語，資為抗辯。為此聲明：原告之訴駁回。
三、原告曾為被告公司之經銷商，嗣因購買藥品緣故，而簽發如
    附表所示之支票8 紙供清償貨款之用，但因尚未兌現時即因
    刑事訴訟經本院扣押，而未獲償，被告始向本院提起91年度
    訴字第2909號給付貨款之民事訴訟，兩造並於92年3 月12日
    成立訴訟上和解，原告同意給付被告2,115,204 元（下稱系
    爭債權），嗣因原告並未依約給付，被告始聲請台灣台南地
    方法院以92年度執字第18664 號對原告進行強制執行程序，
    目前執行程序尚未終結等情，為兩造所不爭，並有會計師函
    證、本院和解筆錄各1 份為證，且經調取台灣台南地方法院
    92年度執字第18664 號卷宗核閱屬實，堪信為真實。被告執
    前詞置辯，故本件應審究者，係(一)系爭債權已否因清償而消
    滅？(二)系爭債權已否因抵銷而消滅？分述如后。
四、系爭債權已否因清償而消滅？
    經查，系爭支票流向業據證人丙○○到庭結證稱：我不是被
    告公司的重整監督人，而是華僑銀行經辦被告公司重整案件
    的承辦人，因94年2 月22日原告提出系爭支票希望能抵銷系
    爭債權，法院通知我帶回系爭支票及退票理由單，轉達原告
    的意思給被告公司、重整監督人及重整人會商討論，但被告
    方面考量後並未同意，因此就在94年5 月25日把支票原告返
    還鈞院等語（詳見本院94年8 月2 日言詞辯論筆錄），而系
    爭支票已轉交由訴訟代理人甲○○占有取得，業據其陳明在
    卷（詳本院同年9 月6 日言詞辯論筆錄），並有收據在卷可
    稽（詳卷附之本院89年重訴字第77號審判筆錄第2 頁），足
    證原告主張系爭支票已交由被告之重整監督人轉交予被告收
    受云云，即與事證未符，難以採信。按債務人依債務本旨，
    向債權人以外有受領權之第三人為清償，並經其受領者，依
    民法第309 條第1 項，固使債之關係趨於消滅，惟該第三人
    如非基於受領權，而係受債務人委任代向債權人本人為清償
    時，則債之關係是否消滅，仍應視債權人實際已否受領清償
    為斷，最高法院48年台上字第190 號判例參照。本件被告既
    未實際受領原告所交付之系爭支票以代清償，從而原告主張
    系爭債權已因清償而消滅云云，亦未足採。
五、系爭債權已否因抵銷而消滅？
    如附表所示之支票，係原告為支付向被告購買藥品之價金而
    簽發，目前被告之價金債權尚未獲償，而系爭債權是為解決
    上開支票無法滿足價金請求權而成立，因此被告尚無獲有雙
    重清償之不當得利可言。準此，原告執被告持如附表所示支
    票向他人貼現為由，主張對於被告取得債權，自難認有理由
    。換言之，債務之抵銷，以雙方當事人互負債務為必須具備
    之要件，若一方並未對他方負有債務，則根本上即無抵銷之
    可言。被告既未因直接占有如附表所示之支票而獲有價金債
    權受償之利益，亦不因強制執行程序之進行，即對系爭債權
    獲得清償，而受有雙重受償之不當得利，原告亦未因此受有
    實際損害，故尚不得對被告主張有何債權存在，進而以意思
    表示與系爭債權抵銷。縱被告持原告所簽發之上開支票向他
    人貼現融資獲取貸與之金錢，亦為被告與他人間之法律關係
    ，原告尚不因此即直接對於被告取得任何債權，從而原告以
    系爭債權業經抵銷而消滅云云，自有誤會。
六、綜上所述，原告主張執行名義成立後，系爭債權已因和解清
    償或抵銷而消滅，而依強制執行法第14條第1 項前段規定提
    起債務人異議之訴，為無理由，應予駁回。
七、據上論結，原告之訴為無理由，依民事訴訟法第78條，判決
    如主文。
中　　華　　民　　國　　94　　年　　9 　　月　　20　　日
                  民事鳳山分庭法　官　李代昌
正本係照原本作成。
如不服本判決，應於送達後20日內，向本院提出上訴狀並表明上
訴理由，如於本判決宣示後送達前提起上訴者，應於判決送達後
10日內補提上訴理由書（須附繕本）。
中　　華　　民　　國　　94　　年　　9 　　月　　20　　日
                              書記官　林豐富
┌────┬───────┬──────┬──────┐
│付 款 人│ 發 票 日 期  │ 支 票 號 碼│票 面 金 額 │
├────┼───────┼──────┼──────┤
│台南企業│89年10月3日   │0000000     │260,000元   │
│銀行    │              │            │            │
├────┼───────┼──────┼──────┤
│同   上 │89年12月3日   │0000000     │260,000元   │
├────┼───────┼──────┼──────┤
│同   上 │90年1月3日    │115689      │338,000元   │
├────┼───────┼──────┼──────┤
│同   上 │90年2月3日    │115690      │338,000元   │
├────┼───────┼──────┼──────┤
│同   上 │90年3月3日    │0000000     │338,000元   │
├────┼───────┼──────┼──────┤
│同   上 │90年4月3日    │115692      │338,000元   │
├────┼───────┼──────┼──────┤
│同   上 │90年5月3日    │0000000     │338,000元   │
├────┼───────┼──────┼──────┤
│同   上 │90年6月3日    │0000000     │338,000元   │
└────┴───────┴──────┴──────┘
